最高法院刑事判決　　　　　　九十四年度台上字第二二七九號
　　上　訴　人　甲○○
上列上訴人因吳炤等自訴偽造文書案件，不服台灣高等法院台
中分院中華民國九十一年七月九日第二審更審判決（九十年度上
更(一)字第四四三號，自訴案號：台灣台中地方法院八十七年度自
字第一一八七號），提起上訴，本院判決如下：
    主  文
原判決撤銷，發回台灣高等法院台中分院。
    理  由
本件原判決認定上訴人甲○○自任會首邀集自訴人吳昭等人，
分別於民國八十五年十一月十五日（下稱第一會）、八十六年八
月十五日（下稱第二會）、八十七年九月五日（下稱第三會），
召集每會新台幣（下同）二萬元，採內標制之如原判決附表一所
示互助會共三會，並分別虛列如原判決附表三所示之人頭會員參
與各該互助會（全部會員名單詳如原判決附表三所示），於每月
十五日（第一會、第二會）或五日（第三會），在其台中市○○
路四一巷一弄十一號住處開標，上訴人竟基於行使偽造私文書及
意圖為自己不法所有之概括犯意，連續自八十五年十二月十五日
起至八十七年十月十五日止，於如原判決附表一所示之冒標日期
，先後多次在標單上偽造如原判決附表一所示之被冒標會員姓名
及投標金額，參與投標而予以行使，得標後再向如原判決附表二
所示各該當期尚為活會之會員詐取會款，使各該活會會員陷於錯
誤交付如原判決附表一所示活會金額，足生損害於被冒標之會員
及各該活會會員等，計共詐取得六百零一萬一千八百元，並於每
次標會完成後，即將所偽造之標單丟棄，上訴人嗣於八十七年十
月十五日標會後宣布停會，吳炤等人始查悉上情等情。因而撤
銷第一審關於上訴人部分之判決，改判論處上訴人連續行使偽造
私文書，足以生損害於他人罪刑，固非無見。
惟查：(一)、有罪判決書之事實一欄，為判斷其適用法令當否之準
據，法院應將依職權認定與論罪科刑有關之事實，翔實記載，然
後於理由內逐一說明其憑以認定之證據，並使事實認定與理由說
明，互相適合，方為合法。倘事實認定與理由說明，不相一致，
或事實與理由欄內之記載，前後齟齬，按諸刑事訴訟法第三百七
十九條第十四款後段規定，均屬判決理由矛盾之當然違背法令。
原判決事實欄援引如原判決附表一第二會冒標款項表內，關於上
訴人於八十七年十月十五日，偽以（黃）吳素秋名義製作標單，
冒標第二會會款詐得二十二萬八千二百元之記載，並於理由欄說
明：自訴人指稱上訴人冒用活會會員（黃）吳素秋之名義，詐標
八十六年八月十五日（即第二會）召集之互助會會款，……上訴
人與自訴人雖就上訴人是否偽以（黃）吳素秋名義，冒標八十六
年八月十五日（即第二會）會款之陳述雖不一致，然參酌自訴人
指述各情及丙○○○所供述之內容，應以自訴人之指述及丙○○
○供述各情較可採信（原判決第七頁第十行至第八頁第十二行）
等情，是否認定說明上訴人就第二會部分，於八十七年十月十五
日，偽以（黃）吳素秋名義製作標單，冒標第二會會款而詐取得
二十二萬八千二百元？乃原判決理由欄三復又論斷說明：自訴意
旨指稱上訴人另冒（黃）吳素秋名義，詐標八十六年八月十五日
召集之互助會（即第二會）部分，依自訴人兼代理人己○○所供
述之內容，堪認上訴人並未冒（黃）吳素秋之名義，詐標八十六
年八月十五日召集之互助會（即第二會），因自訴意旨認此部分
與前開論罪科刑部分，具有連續犯裁判上一罪之關係，爰不另為
無罪之諭知（原判決第十頁第六行至第十一頁第三行）等情，是
否論斷說明上訴人於八十七年十月十五日，並未偽以（黃）吳素
秋名義製作標單，冒標第二會會款而詐取得二十二萬八千二百元
，而就該部分不另為無罪之諭知？其事實欄之認定記載與理由欄
之論斷說明，前後不盡一致，尚有未合。(二)、對於犯罪之被告得
向法院提起自訴者，除刑事訴訟法第三百十九條第一項但書所定
之情形外，以因犯罪而被害之人為限，此觀該法條第一項之規定
自明。（同法條第二項已修正規定自訴之提起，應委任律師行之
。）自訴人戊○○、丁○○、乙○○、庚○○等人是否係上訴人
所召集上開互助會會員，是否係上訴人詐標會款所冒用之名義，
無從依原判決事實及理由欄之記載說明予以判別，則彼等是否係
上訴人犯本件之罪之被害人？彼等所提起之自訴是否合法﹖尚非
全無疑義，應詳予調查釐清論述說明，本院前次發回意旨已詳予
指明，乃原審就上情仍未詳予調查釐清論述說明，即遽為實體判
決，其查證未盡且理由欠備，遽行判決，有欠允當。(三)、依法應
於審判期日調查之證據雖已調查，而其內容未明瞭者，即與未經
調查無異，如遽行判決，仍屬應於審判期日調查之證據而未予調
查，尚不得遽對被告為有利或不利之認定。原判決理由欄說明：
八十五年十一月十五日起會之互助會（即第一會），於八十七年
十月十五日係由自訴人戊○○標得，此部分上訴人未將會款交付
，係另犯他罪，其與本件論罪科刑部分並無裁判上一罪之關係，
應由自訴人另行訴請偵辦（原判決第十一頁第三至六行）等情。
然戊○○是否係上訴人所召集上開互助會會員，是否係上訴人詐
標會款所冒用之名義，非無疑義，已如前述。又苟戊○○係第一
會之會員，則其於八十七年十月十五日標得會款，而上訴人未將
會款交付，上訴人該部分究犯何罪？上訴人該部分所犯之罪，如
何得謂與論罪科刑部分無裁判上一罪之關係？上情與本件事實如
何及如何為法律之適用攸關，自應詳予調查釐清論述說明，原審
就上情未詳予調查釐清，復未說明上訴人該部分究犯何罪，何以
其與論罪科刑部分無裁判上一罪之關係，其查證未盡且理由欠備
，遽行判決，尚有未洽。上訴意旨指摘原判決不當，尚非全無理
由。按第三審法院應以第二審判決所確認之事實為判決基礎，刑
事訴訟法第三百九十四條第一項前段定有明文。原判決上述之違
背法令，影響於事實之確定，本院無可據以為裁判，應將原判決
撤銷，發回原審法院更為審判。原判決不另為無罪之諭知部分，
基於審判不可分原則，併予發回。
據上論結，應依刑事訴訟法第三百九十七條、第四百零一條，判
決如主文。
中　　華　　民　　國　九十四　年　　五　　月　　五　　日
                      最高法院刑事第二庭
                          審判長法官  董　明　霈
                                法官  林　茂　雄
                                法官  張　祺　祥
                                法官  呂　永　福
                                法官  花　滿　堂
      本件正本證明與原本無異
                                      書  記  官
中　　華　　民　　國　九十四　年　　五　　月　 十三　 日
                                                      Ｃ
